ACORDAO-COMPLETO-2360668

ACÓRDÃO 5280/2020 ATA 13/2020 - PRIMEIRA CÂMARA

VISTOS, relatados e discutidos estes autos de recursos de reconsideração interposto por Dilson Batista Santiago contra o Acórdão 1133/2017-TCU-Primeira Câmara,
ACORDAM os Ministros do Tribunal de Contas da União, reunidos em sessão da Primeira Câmara, diante das razões expostas pelo relator, em:
9.1. conhecer do recurso de reconsideração para, no mérito, negar-lhe provimento;
9.2. dar ciência deste acórdão ao recorrente, à Procuradoria da República no Estado da Bahia e aos demais interessados.

Recurso de reconsideração em tomada de contas especial.

Primeira Câmara

Prefeitura Municipal de Itamaraju - BA.

3. Interessados/Responsáveis/Recorrentes:
3.1. Interessado: Município de Itamaraju - BA (13.761.697/0001-65)
3.2. Responsáveis: Arylton Feliciano de Arruda (XXX.155.915-XX); Dilson Batista Santiago (XXX.610.388-XX); Elizabete Aparecida Rodrigues Peres (XXX.607.816-XX)
3.3. Recorrente: Dilson Batista Santiago (XXX.610.388-XX).

13.1. Ministros presentes: Benjamin Zymler (na Presidência), Walton Alencar Rodrigues (Relator), Bruno Dantas e Vital do Rêgo.
13.2. Ministro-Substituto presente: Weder de Oliveira.

WALTON ALENCAR RODRIGUES

Ministro-Substituto Weder de Oliveira.

Transcrevo a seguir a instrução do Auditor (peça 68) :
 Trata-se de recurso de reconsideração interposto por Dilson Batista Santiago (peça 55) , pelo qual contesta o Acórdão 1133/2017-TCU-1.ª Câmara (Rel. Ministro-Substituto Weder de Oliveira) , prolatado na Sessão Ordinária realizada em 21/2/2017 (peça 44) . 
2.	A deliberação recorrida apresenta o seguinte teor:
VISTOS, relatados e discutidos estes autos de tomada de contas especial instaurada pelo Fundo Nacional de Saúde em desfavor do senhor Dilson Batista Santiago, solidariamente com a senhora Elizabete Aparecida Rodrigues Peres e com o senhor Arylton Feliciano de Arruda, em virtude de irregularidades na aplicação de recursos do SUS, para o desenvolvimento de ações no âmbito do Programa de Saúde na Família (PSF) no período de 2006 a 2008.
ACORDAM os ministros do Tribunal de Contas da União, reunidos em sessão da Primeira Câmara, ante as razões expostas pelo relator, em:
9.1. julgar irregulares, com fundamento nos arts. 1º, I, 16, III, "c", da Lei 8.443/1992 c/c os arts. 19 e 23, III, da mesma lei, e com arts. 1º, I, 209, III, 210 e 214, III do RI/TCU, as contas do senhor Dilson Batista Santiago, e condená-lo ao pagamento das quantias a seguir especificadas, com a fixação do prazo de quinze dias, a contar da notificação, para que comprove, perante este Tribunal (art. 214, III, "a", do RI/TCU) , o recolhimento da dívida aos cofres do Fundo Nacional de Saúde, atualizada monetariamente e acrescida dos juros de mora, calculados a partir das datas discriminadas até a data do recolhimento, na forma prevista na legislação em vigor;
	Valor (R$) 
	Data Ocorrência

	5.400,00
	23/4/2008

	5.400,00
	26/5/2008

	5.400,00
	24/6/2008

	5.400,00
	28/7/2008

	5.400,00
	26/8/2008

	5.400,00
	2/10/2008

	6.000,00
	13/10/2008

	6.000,00
	2/12/2008

	6.000,00
	2/1/2009

	6.400,00
	3/2/2009

	6.400,00
	9/3/2009

9.2. aplicar ao senhor Dilson Batista Santiago a multa prevista no art. 57 da Lei 8.443/1992 c/c o art. 267 do RI/TCU, no valor de R$ 35.000,00 (trinta e cinco mil reais) , fixando-lhe o prazo de quinze dias, a contar da notificação, para que comprove, perante este Tribunal (art. 214, III, "a", do RI/TCU) , o recolhimento da dívida aos cofres do Tesouro Nacional, atualizada monetariamente desde o presente acórdão até a data do efetivo recolhimento, se for paga após o vencimento, na forma da legislação em vigor;
9.3. autorizar, desde logo, nos termos do art. 28, II, da Lei 8.443/1992, a cobrança judicial das dívidas, caso não atendidas as notificações;
9.4. em atendimento ao disposto no § 3º do art. 16 da Lei 8.443/1992, encaminhar cópia da presente deliberação à Procuradoria da República no Estado da Bahia.
HISTÓRICO 
3.	O presente processo cuidou originalmente de Tomada de Contas Especial - TCE instaurada pelo Fundo Nacional de Saúde - FNS em desfavor dos Srs. Dilson Batista Santiago e Arylton Feliciano de Arruda, além da Sra. Elizabete Aparecida Rodrigues Peres, respectivamente, ex-Prefeito Municipal de Itamaraju/BA e ex-Secretários de Saúde do município, em vista de irregularidades na aplicação de recursos destinados ao Programa de Saúde na Família - PSF. 
4.	Auditoria realizada pelo Departamento Nacional de Auditoria do SUS - Denasus em Itamaraju/BA entre 12 e 18/4/2009 constatou, dentre outras, falhas e irregularidades na implantação e manutenção do Posto de Saúde Fátima III com repasses de recursos do PSF.
5.	Em resumo, recursos destinados ao supracitado posto de atendimento foram sacados da conta bancária, mas, não foi possível instalar a unidade de saúde no local inicialmente previsto e, enquanto não finalizados os preparos para o início da operação do posto Fátima III, o atendimento médico teria sido, segundo os gestores municipais, distribuído provisoriamente por outros postos no município. 
6.	O Relatório de TCE 157/2012 (peça 1, p. 225-229) concluiu pela responsabilidade do ex-prefeito e dos ex-secretários de saúde, imputando-lhes débito correspondente ao valor destinado à implantação do posto Fátima III (R$ 20.000,00) e sua posterior manutenção, incluindo o pagamento de profissionais de saúde (R$ 63.200,00) . 
7.	Realizadas as citações dos responsáveis (peças 15-17, 19, 20, 28 e 34) apenas o Sr. Dilson Batista Santiago apresentou alegações de defesa (peça 21) , rejeitadas pela unidade técnica de origem (peças 36-38) , que atribuiu responsabilidade aos três citados, com o dano correspondente apenas ao valor previsto para o funcionamento do posto (R$ 63.200,00) , vez que o mesmo teria disso implantado, ainda que em local diverso do previsto. 
8.	Por sua vez, o Ministério Público/TCU opinou pela responsabilização apenas do ex-prefeito municipal (peça 43) , sendo esta a posição defendida no voto do relator a quo (peça 45) , e finalmente adotada pelo Acórdão 1133/2017-TCU-1.ª Câmara ora recorrido.
EXAME DE ADMISSIBILIDADE
9.	Em exame preliminar de admissibilidade esta secretaria propôs conhecer o recurso de Dilson Batista Santiago (peças 57-58) , suspendendo-se os efeitos dos itens 9.1, 9.2 e 9.3 do Acórdão 1133/2017-TCU-1.ª Câmara, o que foi ratificado por Despacho do Ministro Walton Alencar Rodrigues (peça 60) .  
EXAME DE MÉRITO
10.	Delimitação dos recursos
10.1.	Constitui objeto do recurso de Dilson Batista Santiago definir se os recursos do Programa de Saúde da Família destinados à manutenção do Posto de Saúde da Família Fátima III foram regularmente aplicados. 
11.	Gestão dos Recursos 
11.1.	O recorrente argumenta que não houve dolo, má-fé ou culpa grave na gestão dos recursos destinados ao Programa Saúde da Família no município de Itamaraju/BA durante sua gestão como prefeito. 
11.2.	Acresce que a auditoria do Denasus constatou problemas apenas nos Postos de Saúde da Família nos bairros São Domingo e Fátima III, relativos à instalação em local diverso do inicialmente previsto, atraso na conclusão dos preparativos de funcionamento e pessoal provisoriamente deslocado para atendimento em outra unidade.
11.3.	Noticia, sobre o PSF São Domingo, que a Ação Civil Pública 0001235-20.2008.4.01.3310, com trâmite inicial na Seção Judiciária de Teixeira de Freitas/BA, foi julgada improcedente no Tribunal Regional Federal da 1.ª Região, o que, por conseguinte, demonstraria a regularidade das obras do PSF Fátima III "onde as questões são exatamente iguais", segundo o recorrente.
 Análise
11.4.	A Ação Civil Pública 0001235-20.2008.4.01.3310, com trâmite na Justiça Federal em Teixeira de Freitas/BA, em desfavor do ora recorrente, trata da implantação do PSF São Domingo e foi julgada procedente em primeira instância, com a condenação do Sr. Dilson Batista Santiago por improbidade administrativa nos termos da Lei 8429/1992. E em julgamento de segunda instância, o Tribunal Regional Federal da 1.ª Região deu provimento à apelação do ex-prefeito para julgar improcedente o pedido do Ministério Público Federal. 
11.5.	Decerto por essa razão o recorrente alega, no recurso ora em exame, ausência de dolo, má-fé, ou, culpa grave na implantação do PSF Fátima III, cujas irregularidades são de fato similares àquelas verificadas pelo Denasus no PSF São Domingo. Note-se que a ocorrência de tais elementos subjetivos é pressuposto para configurar o ato de improbidade com fulcro na precitada Lei 8429/1992.  
11.6.	Assim, de início, sobre o ponto, cumpre registrar que os processos de controle externo com trâmite no TCU não se confundem com as ações judiciais para verificar se houve a prática de algum ato de improbidade descrito na chamada Lei de Improbidade Administrativa. 
11.7.	O relatório que precedeu o Acórdão 2178/2013-TCU-2.ª Câmara, também sobre recurso de reconsideração em tomada de contas especial, contem explanação sobre o tema, ao tratar da distinção entre controle externo pelo tribunal de contas e ação de improbidade: 
Ao contrário do que sustenta o recorrente, para a imputação em débito, não é necessária a comprovação da má-fé ou desonestidade do agente. Nas hipóteses em que for constatado dano ao erário resultante de omissão no dever de prestar contas, de ato de gestão ilegítimo ou antieconômico, ou desvio de dinheiro público, o Tribunal, ao julgar irregulares as contas, fixará a responsabilidade do agente público que praticou o ato irregular (artigo 16, § 2º, alínea "a", da Lei 8.443/1192) . Não é necessária, assim, a conduta dolosa, bastando apenas a modalidade culposa. 
O Tribunal não condenou o prefeito por ato de improbidade administrativa. Nem poderia, pois não é da competência dos Tribunais e Conselhos de Contas condenarem gestores por atos desta natureza, os quais devem ser apurados em procedimento próprio no âmbito do Poder Judiciário. A improbidade administrativa deve ser apurada em processo movido pelo Ministério Público, a ser julgado pela autoridade judicial.
 (...) 
É assim desnecessária, para o julgamento pela irregularidade das contas ou para a aplicação de multa em processo de fiscalização, a caracterização de ato doloso de improbidade. Basta que o gestor tenha cometido, de forma não justificada, ato ilegítimo ou antieconômico lesivo ao Erário ou deixado de adimplir sua obrigação de prestar contas dos recursos recebidos, e que lhe fosse exigível conduta diversa, para ficar caracterizada sua responsabilidade subjetiva. 
11.8.	Em resumo, o acórdão recorrido não reconheceu a prática de ato de improbidade com base na Lei 8429/1992 pelo fato de os julgados do TCU não atribuírem essa espécie de ilícito àqueles que figuram na condição de responsáveis em seus processos. 
	11.9.	De todo modo, a respeito do elemento anímico da conduta de responsáveis nos processos do TCU e da natureza de sua eventual responsabilização, oportuno trazer o seguinte recente decisum (pesquisa em 'Jurisprudência Selecionada'; portal/TCU) 
Acórdão 635/2017-TCU-Plenário (Rel. Min. Aroldo Cedraz)                                                                                                                                       
A responsabilidade dos jurisdicionados perante o TCU é de natureza subjetiva, caracterizada mediante a presença de simples culpa stricto sensu, sendo desnecessária a caracterização de conduta dolosa ou má-fé do gestor para que este seja responsabilizado. Desse modo, é suficiente a quantificação do dano, a identificação da conduta do responsável que caracterize sua culpa, seja por imprudência, imperícia ou negligência, e a demonstração do nexo de causalidade entre a conduta culposa (stricto sensu) e a irregularidade que ocasionou o dano ao erário.
11.10.	Assim, e em contraposição ao argumento recursal em questão, registre-se que a análise das contas avalia a ocorrência, ou não, de boa-fé na conduta dos responsáveis, conforme o artigo 202 do Regimento Interno/TCU. Ressalve-se, entretanto, que o conceito de boa-fé adotado se relaciona primordialmente à espécie de boa-fé objetiva. Segundo Judith Martins Costa (in A Boa-Fé no Direito Privado. 1ª edição, 2ª tiragem. São Paulo: Revista dos Tribunais, 2000, p. 411.) :
             	Já por 'boa-fé objetiva' se quer significar - segundo a conotação que adveio da interpretação conferida ao § 242 do Código Civil alemão, de larga força expansionista em outros ordenamentos, e, bem assim, daquela que lhe é atribuída nos países da common law - modelo de conduta social, arquétipo ou standard jurídico, segundo o qual 'cada pessoa deve ajustar a própria conduta a esse arquétipo, obrando como obraria um homem reto: com honestidade, lealdade, probidade'. Por este modelo objetivo de conduta levam-se em consideração os fatores concretos do caso, tais como o status pessoal e cultural dos envolvidos, não se admitindo uma aplicação mecânica do standard, de tipo meramente subsuntivo.
11.11.	É nessa perspectiva que o TCU tem, modernamente, perscrutado a boa-fé, ou seja, sob o ângulo da boa-fé objetiva, em que se analisa não o estado de consciência do agente quando da realização do ato administrativo, mas a adequação dessa conduta ao padrão esperado. O trecho abaixo, mencionado no relatório que precedeu o Acórdão 734/2014-TCU-1.ª Câmara, ilustra essa visão:  
51. Quanto à boa-fé, aproveita-se o gancho do item v da enumeração do parágrafo anterior para mencionar que ganha força na Corte Federal de Contas o entendimento no sentido de que a vertente da boa-fé objetiva pode ser examinada nos processos submetidos ao Tribunal. Além disso, diversos julgados do TCU defendem a tese de que a ausência de má-fé não significa presença de boa-fé.
52. Uma das alegações mais frequentes dos responsáveis é a de terem atuado de boa-fé. Na maioria das oportunidades em que se invoca esse instituto, percebe-se que os responsáveis referem-se à boa-fé subjetiva, relacionada ao estado mental no momento em que agiram, isto é, ao propósito presente na conduta.
53. Todavia, é preciso esclarecer que se tem fortalecido no Tribunal de Contas da União a corrente que defende o exame da conduta dos agentes à luz da boa-fé objetiva.
54. Com o advento do Código Civil vigente, essa doutrina ganhou vigor no ordenamento jurídico pátrio, inclusive no TCU. A boa-fé objetiva não perscruta o estado de consciência do agente no momento da ação, como faz a boa-fé subjetiva. Ou seja, o que importa não é a intenção, mas a adequação da conduta a um padrão esperado. Em recente assentada do Plenário, o Relator, Exmº Ministro José Múcio Monteiro, deixou consignado em seu voto condutor do Acórdão 2072/2012-TCU-Primeira Câmara a sua adesão à corrente defensora da aplicação do instituto da boa-fé objetiva nos processos da Corte de Contas Federal, a saber:
Finalmente, deve ser dito que a boa-fé a ser levada em consideração nos processos de controle externo é a boa-fé objetiva, consistente na atuação conforme um padrão de conduta aceito como adequado e recomendável pelo meio social onde inserido o agente e não na boa-fé subjetiva, que consiste na convicção pessoal de estar agindo de acordo com as normas de conduta socialmente aceitas. Dessa forma, não se pode considerar como amparadas pela boa-fé condutas, tais como as assumidas pelos responsáveis, de assinar documentos em branco.
55. Outrossim, o voto guia do Acórdão 776/2012-TCU-Plenário, do mesmo modo, corrobora a informação acerca da disseminação do entendimento de que a atuação dos agentes públicos deve ser examinada pelo TCU sob o prisma da boa-fé objetiva, como se pode observar abaixo: (...) 
56. Pode-se citar outros dois julgados recentes que aplicam a boa-fé objetiva na análise da conduta dos agentes: Acórdão 2523/2012-TCU-Segunda Câmara; Acórdão 2184/2012-TCU-Primeira Câmara. 
11.12.	Sob o enfoque acima, o aresto combatido concluiu não se identificar boa-fé (objetiva) na conduta do recorrente, considerada culposa, por não restar comprovado haver destinado os recursos geridos ao regular funcionamento do PSF Fátima III. 
11.13.	Nessa linha, quanto ao PSF Fátima III, o Voto que orientou o Acórdão 1133/2017-TCU-1.ª Câmara ora recorrido considerou que não restou comprovado o emprego dos recursos destinados à manutenção do posto (peça 45, p. 1) : 
11.	Em relação às parcelas mensais recebidas a título de manutenção e operacionalização, o ex-prefeito alegou que, durante a construção, as atividades do PSF Fátima III concernentes à saúde foram atribuídas a outras unidades. Porém, segundo a unidade instrutiva, não logrou comprovar seus argumentos, "pois, conforme já provado, o posto não estava operacional", e que "os outros PSF tinham deficiência e os profissionais não cumpriam a carga horária contratada, não atendendo as ações da própria unidade, quanto mais absorver as ações de outro PSF" (peça 36) . (grifo acrescido) 
11.14.	De fato, o Relatório 7983 (peça 1, p. 19-53) do Departamento Nacional de Auditoria do SUS registrou achados sobre a ausência de comprovação do regular emprego dos recursos recebidos pelo município de Itamaraju/BA para a manutenção do PSF Fátima III. 
11.15.	Assim, a 'Constatação 23695', por exemplo, informa que a técnica de enfermagem que viria a laborar no Fátima III estava em treinamento para atuar na Policlínica do município, onde estaria funcionando provisoriamente o posto Fátima III, enquanto a médica já estaria atendendo no PFS Centro III (peça 1, p. 27) . E a 'Constatação 23447' registra que foram contratados um médico, uma enfermeira, uma técnica de enfermagem e quatro agentes comunitários para Fátima III a partir somente de fevereiro de 2009 (peça 1, p. 33) .
11.16.	Todavia, o relatório do Denasus observa que a prefeitura municipal não forneceu documentação de modo a comprovar suficientemente o atendimento à população previsto para o posto Fátima III, ainda que de forma distribuída por outros postos, em desacordo com a Portaria/GM/Ministério da Saúde n. 648, de 28/3/2008, a exemplo de contratos de trabalho, folhas de frequência e a inclusão dos profissionais no Cadastro Nacional de Estabelecimentos de Saúde do Ministério da Saúde. 
11.17.	Realmente o ex-prefeito não comprovou junto ao Denasus, tampouco, nas alegações de defesa (peça 24) , ou, mesmo no recurso em exame, que o atendimento previsto para o PSF Fátima III foi efetivamente prestado, seja parte nos postos do PSF Fátima I e PSF Fátima Il e parte na Policlínica Municipal, conforme alegara em sede de alegações de defesa (peça 21, p. 2) 
11.18.	Apenas à título de comentário, registra-se que a Sentença de 1.ª instância na Ação Civil Pública 0001235-20.2008.4.01.3310 sobre o PSF de São Domingos citada alhures, detalhou problemas parecidos havidos na implantação desse posto de atendimento, conforme os seguintes excertos:
	Assinala que, a despeito da não instalação do PSF - São Domingos no prazo estabelecido para tanto, lista de funcionários públicos da área de saúde datada de novembro de 2007 noticia a existência de pagamento de servidores lotados no referido PSF a partir de junho de 2006, fato este negado quando da oitiva dos referidos servidores perante o Parquet Estadual, os quais afirmaram, inclusive, jamais terem prestado serviço no Programa Saúde da Família.
 (...) 
Com efeito, os prestadores de serviço indicados como vinculados ao referido PSF, quando ouvidos perante o representante do Ministério Público (fls. 15, 17, 20, 25, 27/30) , e quando da realização da audiência de instrução e julgamento (fls. 662/665) afirmaram, categoricamente, que nunca trabalharam no/para o referido PSF, fato este que impõe, até por dedução lógica, concluir-se pela inexistência de seu funcionamento no período supracitado, dispensando-se maiores ilações a indispensabilidade da força de trabalho humana para tanto.
 (...) 
Ademais, corroborando com os depoimentos supracitados, as listas de freqüência de fls. 167/ 297 não atestam a prestação de serviço por nenhuma das pessoas constantes do documento de fl. 08, denotando-se, também por este motivo, e até por dedução lógica, o não funcionamento do referido programa entre os anos de 2006 e 2008, até porque sem prestador de serviço o PSF - São Domingos não poderia funcionar. 
Com efeito, nas listas de freqüência relativas ao PSF de São Domingos e atinentes ao período de 2006 a 2008 não consta qualquer assinatura atestando a frequência dos prestadores cujos nomes foram informados ao sistema DATASUS (fl.08) . Além disso, as listas onde constam assinaturas de freqüência são atinentes a estabelecimentos diversos do PSF de São Domingos, como a Policlínica, VIEP, Vigilância Epidemiológica, PSF Fátima I, PSF Cristo Redentor. 
Ademais, as listas concernentes ao referido PSF de São Domingos atestam a freqüência de prestadores de serviço somente a partir do ano de 2008, e estão em nome de pessoas diversas das citadas na inicial.
É de se estranhar, mais a mais, conforme já destacado à fi. 583, que as anotações referentes ao PSF São Domingos parecem ter sido feitas em momento posterior, e por uma mesma pessoa, já que a grafia se assemelha em todos os apontamentos. 
Outrossim, chama a atenção deste Juízo o fato de que a data de entrada registrada no sistema DATASUS dos primeiros prestadores de serviço do PSF São Domingos, 06/06/2006 (fi. 08) antecede, inclusive, o próprio termo inicial do contrato de locação de imóvel para a instalação do referido PSF, qual seja, 03/07/2006 (fi. 12) .
	(...) 
De mais a mais, causa estranheza ter havido dispensa de licitação para a locação de imóvel (fls. 433/44) que, posteriormente, demonstrou-se inservível para a instalação do PSF, inobstante constar informação de que fora pago o aluguel com recursos próprios (fls. 12/13) , bem como o fato de que o referido imóvel era de propriedade do genitor da, à época, Secretária de Educação do município (fls. 16 e 19) .
11.19.	Em segunda instância decidiu o TFR-1.ª Região que não havia elementos suficientes a indicar a prática de ato ímprobo, vez que o PSF São Domingo já estaria em funcionamento, ainda que em local diverso do previsto, com a lotação de alguns funcionários, segundo as folhas de frequência juntadas, além de não se mostrar razoável afirmar ter havido rasuras em tais folhas como afirmara o magistrado sentenciante.
11.20. A propósito, na supracitada Ação Civil Pública 0001235-20.2008.4.01.3310, sobre a implantação do PSF São Domingo, houve a interposição de recurso especial pelo Ministério Público Federal, o qual não foi admitido, decisão essa recentemente agravada, em 13/11/2017, sendo esse o último movimento processual. 
11.21.	Por fim, registre-se que a Ação Civil Pública de Improbidade Administrativa 3291.41.2013.4.01.3313, com trâmite na Justiça Federal em Teixeira de Freitas/BA, trata da implantação do PSF Fátima III, objeto do presente processo no TCU (vide peça 24, p. 2) , entretanto, ainda não há decisão de mérito proferida. 
CONCLUSÃO
12.	Das análises anteriores, conclui-se que:
	a) o processo de controle externo com trâmite no TCU não se confunde com as ações judiciais sobre a prática de atos de improbidade administrativa com esteio na Lei 8429/1992;
	b) não restou comprovado que os recursos transferidos ao município de Itamaraju/BA para a implantação do Posto de Saúde da Família Fátima III foram efetivamente destinados a esta finalidade, restringindo-se a peça recursal a um conjunto de argumentos desacompanhados de quaisquer provas. 
DA PROPOSTA DE ENCAMINHAMENTO
14.	Ante o exposto, submete-se à consideração superior a presente análise do recurso de reconsideração interposto por Dilson Batista Santiago contra o Acórdão 1133/2017-TCU-1.ª Câmara propondo-se, com fundamento nos artigos 32, I e 33, da Lei 8.443/1992, e artigo 285, do RI/TCU:
a) conhecer do recurso e, no mérito, negar-lhe provimento; 
b) dar conhecimento ao recorrente, à Procuradoria da República no Estado da Bahia e aos demais interessados da decisão que vier a ser proferida.
À peça 69, o Diretor divergiu da instrução supra, nos seguintes termos, no que foi seguido pelo Secretário (peça 70) :
DIVIRJO da proposta do auditor federal de negar provimento ao recurso de reconsideração interposto por Dilson Batista Santiago, ex-prefeito do Município de Itamaraju/BA no período de 1º/1/2005 a 31/12/2012 (peça 55) , em face do Acórdão 1133/2017-TCU-2.ª Câmara (peça 44) , da Relatoria do Ministro Weder de Oliveira, pelas seguintes razões de fato e de direito. 
2.	A deliberação a quo alicerçou-se na proposta de deliberação do Exmo. Ministro Weder de Oliveira, cujo teor, no que interessa, transcreve-se abaixo:
2. Os recursos federais, transferidos ao longo de 2008, destinavam-se à construção de posto de saúde, R$ 20.000,00, e à manutenção e operacionalização do posto, em 6 parcelas mensais de R$ 5.400,00, 3 de R$ 6.000,00 e 2 de R$ 6.400,00. 
3. Por meio de auditoria, o Denasus constatou a construção "do PSF Fátima III, devidamente equipado, ainda sem funcionamento", em local diverso do inicialmente planejado e "com data prevista para inauguração em abril de 2009", um ano após a previsão inicial, embora todos os recursos federais repassados tivessem sido utilizados. 
4. Em razão do não funcionamento do posto, no ano de 2008, ainda durante sua construção, a equipe de auditoria do Denasus concluiu que os recursos repassados destinados à manutenção e à operacionalização "foram para um PSF inexistente" e que as justificativas apresentadas pelos responsáveis não informavam qual destino havia sido dado às verbas federais recebidas, "mesmo durante todo o período de repasse". 
5. Assim, a equipe do Denasus entendeu ter ocorrido dano ao erário no valor original de R$ 83.200,00, em razão da construção do posto em local diverso do planejado e pelo seu não funcionamento. 
 (...) 
10. Inicialmente, a Secex-BA concluiu que o débito referente à não construção do PSF Fátima III restou descaracterizado, em virtude da aplicação dos recursos na finalidade prevista, mesmo que em local diverso ao planejado, fato constatado e relatado pela própria auditoria do Denasus. 
11. Em relação às parcelas mensais recebidas a título de manutenção e operacionalização, o ex-prefeito alegou que, durante a construção, as atividades do PSF Fátima III concernentes à saúde foram atribuídas a outras unidades. Porém, segundo a unidade instrutiva, não logrou comprovar seus argumentos, "pois, conforme já provado, o posto não estava operacional", e que "os outros PSF tinham deficiência e os profissionais não cumpriam a carga horária contratada, não atendendo as ações da própria unidade, quanto mais absorver as ações de outro PSF" (peça 36) . 
12. Desse modo, a unidade instrutiva propôs o afastamento do débito relativo à construção do PSF Fátima III, a irregularidade das contas do senhor Dilson Batista Santiago, da senhora Elizabete Aparecida Rodrigues Peres e do senhor Arylton Feliciano de Arruda, condenando-os solidariamente ao dano apurado, relativo aos recursos destinados à manutenção e à operacionalização do posto, com imputação da multa do artigo 57 da LO/TCU. 
13. O MP/TCU alinha-se ao encaminhamento proposto pela Secex-ES. Sugere, entretanto, não imputar a responsabilidade pelo dano ao erário aos então gestores da Secretaria Municipal da Saúde, nos seguintes termos: 
" (...) ao contrário do que se pode deduzir, os secretários de saúde municipais, embora responsáveis pelas ações de saúde implementadas pelos Municípios, não são os ordenadores de despesa dos recursos destinados a ações e serviços públicos de saúde, porquanto tal função cabe originalmente ao chefe do Poder Executivo municipal. Dessa forma, eles respondem, a princípio, apenas pelos recursos públicos já aplicados em quaisquer objetos afetos a sua gestão, mas não pela sua aplicação, ressalvado quando tal atividade for a eles comprovadamente delegada. 
No caso concreto, a esfera de responsabilidade dos Senhores Arylton Feliciano de Arruda e Elizabete Aparecida Rodrigues Peres, portanto, restringe-se ao não funcionamento do PSF Fátima III, devendo a responsabilidade pelos recursos federais destinados à sua manutenção ser imputada exclusivamente ao ex-Prefeito, dado não restar comprovado nos autos que os ex-Secretários Municipais de Saúde eram delegados dessa função" (peça 43) . 
14. Acompanho a conclusão da unidade técnica aperfeiçoada com o ajuste sugerido pelo MP/TCU, cujos fundamentos adoto como razões de decidir. 
15. Se a lei instituidora do Fundo Municipal de Saúde não dispuser diferentemente, o ordenador de despesa, a priori, será o prefeito, titular da administração municipal, a quem cabe, também, a prerrogativa de desconcentração do processo decisório. A delegação dessa competência a servidor do município, inclusive ao secretário municipal de Saúde, deverá ser formalizada por meio de instrumento legal apropriado, no qual deverão estar detalhadas as correspondentes atribuições do agente público delegado 
3.	Data venia, o art. 9, inciso III, da Lei 8.080, de 1990 estatui que a direção do Sistema Único de Saúde (SUS) é única e é exercida, no âmbito Municipal, pela respectiva Secretaria de Saúde ou órgão equivalente. Dito de outra forma, os Secretários de Saúde, em regra, é quem são os ordenadores de despesas do Fundo Municipal de Saúde. Este entendimento está consubstanciado nos seguintes Enunciados da jurisprudência selecionada deste Tribunal:
Acórdão 1997/2016-TCU-Plenário 
Na ausência de evidências de que o prefeito municipal tenha participado de atos e procedimentos irregulares na aplicação de recursos do Sistema Único de Saúde (SUS) , a responsabilidade pelas ocorrências apuradas deve recair unicamente sobre o secretário municipal de saúde, em face das disposições contidas nas Leis 8.080/1990 e 8.142/1990.
Acórdão 7503/2015-TCU-Primeira Câmara
O prefeito somente responde por irregularidades na aplicação de recursos do Sistema Único de Saúde (SUS) caso delas participe ativamente, pois, no âmbito municipal, a direção do SUS é competência da respectiva secretaria de saúde ou órgão equivalente (art. 9º, inciso III, da Lei 8.080/1990) .
Acórdão 6008/2014-TCU-Primeira Câmara
A presunção de corresponsabilidade dos secretários municipais de saúde em relação à malversação de recursos do SUS é relativa e pode ser afastada na presença de indícios uniformes e consistentes de que o gestor local de saúde encontrava-se alijado da linha decisória.
Acórdão 601/2013-TCU-Plenário
A gestão dos recursos do Fundo Municipal de Saúde é de responsabilidade do Secretário Municipal de Saúde, conforme preconizam os art. 198, inciso I, da Constituição da República c/c o art. 9º, inciso III, da Lei 8.080/1990.
Acórdão 5509/2013-TCU-Segunda Câmara
A responsabilidade pela gestão dos recursos do Fundo Municipal de Saúde é do secretário de saúde (art. 9º, inciso III, da Lei 8.080/1990) . Independentemente da participação de outros agentes na prática de determinados atos de administração dos recursos, remanesce para o secretário a responsabilidade primeira pela correta aplicação dos recursos e pelo alcance dos objetivos estabelecidos no Sistema Único de Saúde.
4.	Assim sendo, descabe imputar ao ex-prefeito Dilson Batista Santiago o débito referente as despesas com os profissionais de saúde, tendo em vista que não há provas nos autos de que ele foi, efetivamente, o ordenador das referidas despesas. 
5.	Em face do acima exposto, propõe-se:
	a) conhecer do recurso de reconsideração interposto por Dilson Batista Santiago, com fundamento nos arts. 32, I, e 33 da Lei 8.443/1992, para, no mérito, dar-lhe provimento para exclui-lo da relação processual e, consequentemente, suprimir os itens 9.1, 9.2 e 9.3 do Acórdão 1133/2017-TCU-Primeira Câmara; e 
	 b) dar conhecimento ao recorrente, à Procuradoria da República no Estado da Bahia e aos demais interessados da decisão que vier a ser proferida.
O Parecer do Ministério Público do TCU (peça 71) acolheu a análise desenvolvida pela instrução inicial do recurso, nos seguintes termos:
Trata-se de Recurso de Reconsideração interposto pelo Senhor Dilson Batista Santiago, prefeito do Município de Itamaraju/BA no período de 1.º/1/2005 a 31/12/2012 (peça 55) , em face do Acórdão n.º 1133/2017-TCU-2.ª Câmara (peça 44) , da Relatoria do eminente Ministro Weder de Oliveira, em processo de Tomada de Contas Especial instaurada pelo Fundo Nacional de Saúde/Ministério da Saúde (MS) em desfavor do recorrente, em razão da impugnação das despesas que deveriam ter sido realizadas na operacionalização de unidade (não existente na realidade) do Programa de Saúde na Família (PSF) , com os recursos do SUS, transferidos diretamente ao Fundo Municipal de Saúde, nos exercícios de 2008 e 2009 (peça 36) .
2.	A bem lançada instrução técnica do Auditor Federal propôs o não acolhimento das alegações recursais por considerar que vieram desacompanhadas da comprovação de que os recursos transferidos ao Fundo Municipal de Saúde foram efetivamente gastos na sua devida destinação (peça 68, p. 7) .
3.	O titular da diretoria técnica, acompanhado pelo parecer do Secretário (peça 70) , divergiu da instrução, por considerar que a gestão dos recursos repassados fundo-a-fundo cabe ao secretário municipal de saúde, e não ao prefeito, nos termos do inciso III do art. 9.º da Lei n.º 8.080/1990, respaldando-se em vários precedentes da Corte de Contas, propondo o provimento do recurso (peça 69, p. 2) .
4.	Dissentimos das conclusões dos dirigentes da Unidade Técnica, aliando-nos às razões da instrução técnica pelo desprovimento do recurso, pelos motivos expostos a seguir, sem prejuízo das correções de ofício necessárias no r. Acórdão.
5.	Primeiramente, vale registrar que em sua peça recursal não há qualquer alegação de que o recorrente não tenha efetivamente gerido os referidos recursos repassados ao município (peça 55) .
6.	Ademais, embora a citada Lei n.º 8.080/1990 seja expressa em designar o titular da secretaria municipal de saúde como gestor do fundo municipal de saúde, no caso em concreto, os indícios nos autos comprovaram que o prefeito exclusiva e efetivamente geriu os recursos repassados ao município, principalmente a evidência pela tardia delegação da ordenação de despesa do referido fundo ao secretário de saúde, feita em 2010 (peça 42) , citada ao final do voto condutor do r. Acórdão.
7.	Releva ressaltar que apenas a apresentação das cópias dos cheques emitidos a conta do fundo, e que eventualmente demonstrassem a emissão por outro responsável, poderia demonstrar a ausência de responsabilidade do recorrente, ônus do qual não logrou desincumbir-se, razão pela qual acompanhamos a proposta pelo desprovimento do seu recurso.
8.	Impende consignar, ainda, que o r. Acórdão condenou o responsável à devolução dos recursos aos cofres do Fundo Nacional de Saúde (item 9.1) .
9.	Não obstante, a jurisprudência recente vem se consolidando no sentido de que os recursos do SUS aplicados com desvio de finalidade devem ser restituídos ao próprio fundo do ente beneficiário, conforme se pode observar no Acórdão n.º 3.990/2016-TCU-1.ª Câmara.
10.	Em conformidade com o art. 27 da Lei Complementar n.º 141/2012, quando os órgãos de controle interno do ente beneficiário, do ente transferidor ou o Ministério da Saúde detectarem que os recursos previstos no inciso II do § 3.º do art. 198 da Constituição Federal foram utilizados em ações e serviços diversos dos previstos no art. 3.º da mencionada Lei Complementar, ou em objeto de saúde diverso do originalmente pactuado, devem dar ciência ao Tribunal de Contas e ao Ministério Público competentes, de acordo com a origem do recurso.
11.	Prevê, ainda, a norma, que deverão ser adotadas providências no sentido de determinar a devolução dos recursos ao Fundo de Saúde do ente da Federação beneficiário, devidamente atualizados por índice oficial adotado pelo ente transferidor, visando ao cumprimento do objetivo do repasse.
12.	Como ainda não há, nos autos, notícia da existência de qualquer recolhimento por parte do recorrente, propõe-se que essa alteração seja feita de ofício para corrigir o destino do recolhimento da dívida, aos cofres do Fundo Municipal de Saúde de Itamaraju/BA.
13.	Em vista dessas considerações, e com as vênias por divergir da proposta de encaminhamento oferecida pela Chefia da Serur (peças 69/70) , esta representante do Ministério Público junto ao TCU manifesta-se de acordo com a proposta da instrução técnica (peça 68) , no sentido de que o recurso seja conhecido e, no mérito, desprovido, sem prejuízo da correção do destino do recolhimento da dívida aos cofres do Fundo Municipal de Saúde de Itamaraju/BA.

Esterfeson Fontes Marcial (13.248/OAB-BA),  Pedro Luiz Pereira (765 B/OAB-BA) e outros.

Procuradora-Geral Cristina Machado da Costa e Silva.

TOMADA DE CONTAS ESPECIAL. PROGRAMA SAÚDE DA FAMÍLIA. POSTO DE SAÚDE CONSTRUÍDO. FUNCIONAMENTO NÃO COMPROVADO. DÉBITO E MULTA. RECURSO DE RECONSIDERAÇÃO. AUSÊNCIA DE ELEMENTOS CAPAZES DE DESCONSTITUIR A CONCLUSÃO DE QUE FOI O RECORRENTE QUEM GERIU OS RECURSOS DE FORMA IRREGULAR. AÇÃO JUDICIAL DE IMPROBIDADE ADMINISTRATIVA COM OBJETO SIMILAR. NATUREZAS JURÍDICAS DISTINTAS. NÃO PROVIMENTO.

TOMADA DE CONTAS ESPECIAL (TCE)

Secretaria de Recursos (SERUR); Secretaria de Controle Externo de Tomada de Contas Especial (SecexTCE).

Trata-se de Recurso de Reconsideração interposto por Dilson Batista Santiago, ex-prefeito do Município de Itamaraju/BA (2005 a 2012) , contra o Acórdão 1133/2017-TCU-Primeira Câmara, da relatoria do E. Ministro-Substituto Weder de Oliveira, em processo de Tomada de Contas Especial (TCE) instaurada pelo Fundo Nacional de Saúde (FNS) em desfavor do recorrente, em razão da impugnação das despesas que deveriam ter sido realizadas na operacionalização de unidade do Programa de Saúde na Família (PSF) , com os recursos do Sistema único de Saúde (SUS) , transferidos ao Fundo Municipal de Saúde, nos exercícios de 2008 e 2009.
Auditoria realizada pelo Departamento Nacional de Auditoria do SUS (Denasus) em Itamaraju/BA verificou que os recursos destinados ao Posto de Saúde Fátima III foram sacados da conta bancária. 
Ademais, aquela unidade de saúde foi instalada em local diverso do previsto. Enquanto não finalizados os preparos para o início da operação daquele posto, o atendimento médico teria sido, segundo os gestores municipais, distribuído provisoriamente por outros postos no município. 
O Relatório de TCE 157/2012 concluiu pela responsabilidade do ex-prefeito e dos ex-secretários de saúde, imputando-lhes débito correspondente ao valor destinado à implantação do posto Fátima III (R$ 20.000,00) e sua posterior manutenção, incluindo o pagamento de profissionais de saúde (R$ 63.200,00) . 
Realizadas as citações dos responsáveis, apenas o recorrente apresentou alegações de defesa, rejeitadas pela unidade técnica de origem, que atribuiu responsabilidade aos três citados, com o dano correspondente apenas ao valor previsto para o funcionamento do posto, uma vez descaracterizado o débito referente à não construção do PSF Fátima III, em virtude da aplicação dos recursos na finalidade prevista, mesmo que em local diverso ao planejado.
O Ministério Público junto ao TCU (MPTCU) opinou pela responsabilização exclusiva do ex-prefeito, posição também defendida no voto do relator a quo, e finalmente adotada pelo Acórdão 1133/2017-TCU-1.ª Câmara.
Irresignado, Dilson Batista Santiago argumenta que não houve dolo, má-fé nem culpa grave na gestão dos recursos destinados ao PSF no município de Itamaraju/BA durante seus dois períodos de gestão como prefeito, em que construiu mais de 20 postos de saúde. 
Alega que os seguintes problemas foram identificados pela auditoria do Denasus exclusivamente nos postos São Domingo e Fátima III: instalação em local diverso do inicialmente previsto, atraso na conclusão dos preparativos de funcionamento e pessoal provisoriamente deslocado para atendimento em outra unidade.
Argumenta que a Ação Civil Pública 0001235-20.2008.4.01.3310, tratando destas eventuais irregularidades relativas ao PSF São Domingo, com trâmite inicial na Seção Judiciária de Teixeira de Freitas/BA, foi julgada improcedente no Tribunal Regional Federal da 1ª Região, o que demonstra a regularidade das obras do PSF Fátima III, onde, segundo ele "as questões são exatamente iguais".
Em instrução inicial, o Auditor Federal (peça 68) propôs o não acolhimento das alegações recursais, por considerar que vieram desacompanhadas da comprovação de que os recursos transferidos ao Fundo Municipal de Saúde foram efetivamente gastos em sua devida destinação.
O Diretor e o Secretário divergiram da instrução, por considerarem que a gestão dos recursos repassados fundo a fundo cabe ao secretário municipal de saúde, e não ao prefeito, nos termos do inciso III do art. 9.º da Lei 8.080/1990, com respaldo em vários precedentes deste Tribunal. Assim, propõem o provimento do recurso (peças 69 e 70) .
O Ministério Público junto ao TCU acolhe os argumentos da instrução inicial, pelo desprovimento do recurso, sem prejuízo de propor correções de ofício no Acórdão 1133/2017-TCU-Primeira Câmara.
Feito breve resumo dos fatos, passo a decidir.
Ratifico o exame de admissibilidade (peça 60) , em que conheci do recurso por preencher os requisitos atinentes à espécie.
Ao contrário do que sustenta o recorrente, é desnecessária a caracterização de ato doloso de improbidade para o julgamento pela irregularidade das contas. Basta que o gestor tenha cometido, de forma não justificada, ato ilegítimo ou antieconômico lesivo ao Erário ou deixado de adimplir sua obrigação de prestar contas dos recursos recebidos, e que lhe fosse exigível conduta diversa, para ficar caracterizada sua responsabilidade subjetiva. 
Em resumo, o acórdão recorrido não reconheceu a prática de ato de improbidade com base na Lei 8429/1992. Os julgados do TCU não atribuem essa espécie de ilícito àqueles que figuram na condição de responsáveis em seus processos.
O acórdão recorrido considerou que não restou comprovado o emprego dos recursos destinados à manutenção do PSF Fátima III. O ex-prefeito não comprovou junto ao Denasus, nem nas alegações de defesa, nem no recurso em exame, que o atendimento previsto para aquele posto foi efetivamente prestado.
Acolho as conclusões do MPTCU como razões de decidir pelo não provimento do recurso. Em primeiro lugar porque, embora a Lei 8.080/1990 seja expressa em designar o secretário municipal de saúde como gestor do fundo municipal de saúde, no caso em concreto, os indícios nos autos (em destaque a evidência de tardia delegação da ordenação de despesa do Fundo Municipal de Saúde ao secretário de saúde, feita apenas em 2010) comprovaram que o prefeito exclusiva e efetivamente geriu os recursos repassados ao município.
Em segundo lugar, porque o ex-prefeito não combate, em seu recurso, a conclusão de que foi ele quem efetivamente geriu os recursos repassados ao município. A apresentação de cópias dos cheques emitidos à conta do fundo, que eventualmente demonstrassem a emissão por outro responsável, poderia demonstrar a ausência de responsabilidade do recorrente, ônus do qual não logrou desincumbir-se.
Os entendimentos firmados pelo Acórdão 1072/2017-TCU-Plenário, de relatoria do E. Ministro Bruno Dantas registram de forma clara as diferentes situações de débito e o destino a ser dado aos recursos apurados em tomadas de contas especiais. Além de estabelecer a distinção entre os casos de desvio de objeto ou finalidade e os casos de dano ao Erário propriamente dito, por meio de entendimento fixado naquele Acórdão, este Tribunal registrou que:
Tratando-se de débito decorrente de dano ao Erário propriamente dito, cabe ao gestor responsável pela irregularidade a obrigação de devolver os recursos, devendo a recomposição ser feita ao Fundo Nacional de Saúde. 
No presente caso, o Relator a quo, E. Ministro-Substituto Weder de Oliveira, demonstrou que não há evidências de que os recursos destinados ao posto de atendimento tenham sido aplicados em prol da sociedade:
11.    Em relação às parcelas mensais recebidas a título de manutenção e operacionalização, o ex-prefeito alegou que, durante a construção, as atividades do PSF Fátima III concernentes à saúde foram atribuídas a outras unidades. Porém, segundo a unidade instrutiva, não logrou comprovar seus argumentos, "pois, conforme já provado, o posto não estava operacional", e que "os outros PSF tinham deficiência e os profissionais não cumpriam a carga horária contratada, não atendendo as ações da própria unidade, quanto mais absorver as ações de outro PSF"  (peça 36) .
 Assim, a situação fática se enquadra na segunda hipótese: "dano ao Erário propriamente dito". Portanto, está correta a devolução dos valores ao FNS estabelecida pelo acórdão recorrido, razão pela qual deixo de acolher a proposta apresentada pelo MPTCU.
Voto, pois, no sentido de que o Tribunal acolha a minuta de acórdão que submeto à deliberação deste Colegiado.
TCU, Sala das Sessões Ministro Luciano Brandão Alves de Souza, em 5 de maio de 2020.
WALTON ALENCAR RODRIGUES 
Relator